【裁判字號】    92,台上,1450
【裁判日期】    920703
【裁判案由】    返還不當得利
【裁判全文】
最高法院民事判決                              九十二年度台上字第一四五○號
    上  訴  人  己○○
                戊○○
                丁○○
                丙○○
                乙○○
    共      同
    訴訟代理人  劉緒倫律師
                呂偉誠律師
                徐東昇律師
    被 上訴 人  庚○○
                甲○○
右當事人間請求返還不當得利事件，上訴人對於中華民國九十年六月六日台灣高等法
院第二審判決（八十八年度重上字第一二七號），提起上訴，本院判決如左：
    主  文
原判決除假執行部分外廢棄，發回台灣高等法院。
    理  由
本件上訴人主張：伊之被繼承人康振與訴外人徐經方及濟運實業有限公司（下稱濟運
公司）於民國六十二年七月二十三日共同出資購買門牌台北市○○○路○段七十二號
謙信大樓八樓全部及其土地之所有權應有部分，信託登記於濟運公司名義，而康振於
七十五年五月間死亡，前開建物於七十五年八月二十九日分割為門牌台北市○○○路
○段七十二號八樓及八樓之一，仍以濟運公司名義登記。然依「合購房屋合約」第三
條約定，前開建物分割後之後半部即八樓之一房屋及其基地（下稱系爭房地）為徐經
方、康振保持共有（各應有部分為二分之一）。則康振死亡後，伊繼承康振原有之權
利。惟於康振死亡後，系爭房地自七十五年六月起即為被上訴人占有使用，並陸續出
租予多家公司收取租金，被上訴人無法律上原因而受利益，並致伊受有新台幣（下同
）二百二十九萬五千元之損害等情，爰依共同侵權行為及不當得利之法律關係，求為
命被上訴人連帶給付伊各一百六十五萬九千元，及各自八十七年四月十四日起之法定
遲延利息暨自八十七年三月一日起按月連帶給付伊每人各一萬三千五百元之判決。（
第一審判命被上訴人連帶給付上訴人各三十五萬零九百九十五元，及各自八十七年四
月十四日起算之法定遲延利息，暨自八十七年三月一日起按月連帶給付上訴人各六千
一百六十元。被上訴人庚○○應給付上訴人各四十二萬四千一百八十九元，及各自八
十七年四月十四日起法定遲延利息，駁回上訴人其餘之訴。兩造各就其敗訴部分提起
上訴，原審判決上訴人敗訴，上訴人不服，對之提起第三審上訴）。
被上訴人則以：伊於康振生前曾為康振代墊一百六十三萬一千四百二十二元，上訴人
同意將康振應有部分出售與伊，以供返還欠伊之墊款。而由上訴人丁○○代表全體繼
承人即上訴人與伊簽訂買賣合約，並將系爭房地點交伊使用、收益，伊無任何不當得
利與侵權行為可言；又縱認上訴人有請求之權利，其請求之金額亦嫌過高，且上訴人
自七十六年起就超過五年部分之租金損害部分，已罹於時效而消滅，伊得拒絕給付。
再，康振、徐經方與濟運公司合資購買系爭房地係屬合夥性質，於康振死亡後，合夥
當然歸於消滅，應進行清算程序，上訴人並非合夥財產之公同共有人，而僅享有合夥
財產清算後之返還請求權，於系爭房地並無共有權利，無主張侵權行為或不當得利之
餘地等語，資為抗辯。
原審將第一審命被上訴人給付部分之判決廢棄，改判駁回上訴人該部分在第一審之訴
，並駁回上訴人之上訴，無非以：上訴人主張伊繼承康振就系爭房地之應有部分，固
據其提出合購房屋契約、房屋稅單、土地登記簿謄本、建物登記簿謄本、戶籍謄本等
件為證，上訴人本於系爭房地共有人請求被上訴人給付其所受租金損害及不當得利，
被上訴人以前揭情詞抗辯。查依前開「合購房屋契約」之記載，甲方係濟運公司，訴
外人徐經方與康振則併列為乙方，共同出資購屋，徐經方與康振分配而取得系爭房地
之所有權及使用權，而無應有部分；而上訴人於另案提起之返還不當得利之訴訟中，
亦主張康振及徐經方共同出資買受系爭房地並共同出租予泛大西洋公司，而按月分別
收取租金；另濟運公司另案請求徐經方為不動產所有權移轉登記事件，亦認本件合購
房屋之行為屬合夥性質，足證徐經方與康振間係為賺取租金，而合夥購買系爭房地。
按合夥人之出資，及其他合夥財產，為合夥人全體之公同共有；又合夥人死亡時，其
繼承人並不當然為合夥人，除合夥契約有關於繼承人得繼續為合夥人之約定外，合夥
人死亡，即當然退夥，民法第六百六十八條、第六百八十七條第一款規定甚明。徐經
方與康振間之合購房屋合約中，並未載明繼承人得繼承合夥之權利，則康振死亡後即
生退夥之效力，因合夥人僅剩徐經方一人，依民法第六百六十七條之規定，應進行清
算程序，上訴人為康振之繼承人，並非合夥財產之公同共有人，而僅對徐經方享有合
夥財產清算後之返還請求權，於系爭房地並無所有權，自無請求被上訴人返還相當於
租金之不當得利之權利。從而，上訴人本於侵權行為及不當得利之法則，請求被上訴
人連帶給付伊各一百六十五萬九千元及自八十七年四月十四日起之法定遲延利息暨自
八十七年三月一日起按月連帶給付上訴人各一萬三千五百元，不應准許等詞，為其判
斷之基礎。
查原判決先則認定系爭房地為上訴人之被繼承人康振與訴外人徐經方及濟運公司合資
購買，屬合夥性質；繼又認定系爭房地為徐經方與康振為賺取租金而合夥購買，前後
認定不一，究竟系爭房地為康振與徐經方及濟運公司三人，抑徐經方與康振二人之合
夥而公同共有，亟待澄清？其次，上訴人係主張：伊於康振死亡後，繼承康振就系爭
房地原有之權利，因被上訴人侵害其權利並獲不當得利，為其請求之原因事實。且迭
次主張：民法第八百二十一條及第八百二十八條規定，於所有權以外之財產權，由數
人共有或公同共有者，準用之，同法第八百三十一條定有明文。康振、徐經方與濟運
公司簽訂之「合購房屋合約」第三條，就合購房屋有分管協議之約定，此為被上訴人
所明知，被上訴人為徐經方之繼受人暨上訴人為康振之繼承人，當然仍受原讓與人所
訂分管協議內容之拘束，而前開分管協議中屬於康振使用權之權利當然得為繼承之標
的，上訴人繼承後得主張其權利，此準用共有分管協議之物權效力，與合夥無涉，且
其效力優於合夥之債權效力等語。（見一審卷第二一一頁、第二一二頁，原審卷第二
四九頁、二五○頁），原審對上訴人請求之基礎及前開重要之攻擊方法，恝置不論，
遽為不利於上訴人之判決，亦有判決不備理由之違法。上訴論旨，執以指摘原判決不
當，求予廢棄，非無理由。
據上論結，本件上訴為有理由。依民事訴訟法第四百七十七條第一項、第四百七十八
條第一項，判決如主文。
中      華      民      國    九十二    年      七      月      三      日
                              最高法院民事第五庭
                                  審判長法官  朱  錦  娟
                                        法官  顏  南  全
                                        法官  許  澍  林
                                        法官  葉  勝  利
                                        法官  鄭  玉  山
      右正本證明與原本無異
                                              書  記  官
中      華      民      國    九十二    年      七      月     十六     日
                                                                        Ｂ


司法院資訊處製作；財團法人民間司法改革基金會備份。
